臺灣高等法院刑事判決　　　　　　　　 96年度上訴字第697號
上　訴　人　臺灣臺北地方法院檢察署檢察官
被　　　告　乙○○
指定辯護人　本院公設辯護人周君穎
上列上訴人即檢察官因被告違反毒品危害防制條例案件，不服臺
灣臺北地方法院九十五年度訴字第六一一號，中華民國九六年一
月二日第一審判決（起訴案號：臺灣臺北地方法院檢察署九十四
年度偵字第二二一八二號），提起上訴，本院判決如下：
    主  文
上訴駁回。
    理  由
甲、公訴人公訴意旨略以：乙○○明知海洛因、安非他命為毒品
    危害防制條例第二條第二項第一、二款規定所列之第一、二
    級毒品，依法不得販賣、意圖販賣而持有、轉讓或持有，竟
    自不詳時間起，至九十四年十一月十八日，基於販賣第一、
    二級毒品之故意，在臺北市○○區○○路、興隆路等址，以
    不詳價格販入第一級毒品海洛因、第二級毒品安非他命後，
    再各以每小包五千元、二千五百元之價格，賣予周安國、「
    小麗」、「秋男」、「小馬」、「小小」、「俊良」、「阿
    義」等人；又基於轉讓第二級毒品之概括犯意，先後多次，
    自九十五年間某日起，至同年十一月十八日止，在臺北縣汐
    止市○○路某址，連續無償轉讓甲基安非他命供友人賴世陽
    施用。嗣於九十五年十一月十八日二十二時許，在臺北市○
    ○區○○路五段七十八號地下一樓持票搜索時，為警查獲，
    因認被告涉販賣第一、二級毒品，及轉讓第二級毒品罪嫌。
    ，因認被告涉有毒品危害防制條例第四條第一項、第二項、
    第八條第二項之罪嫌。
    公訴人認被告涉有前開犯行無非以：（一）證人周安國、黃
    思豪、賴世陽等人之警訊筆；（二）行動電話000000
    0000號行動電話監聽譯文；（三）扣案注射針筒二支、
    安非他命吸食器一組、分裝袋一批、葡萄糖三十包，及被告
    、周安國之尿液檢驗報告書，為其論據。
乙、程序部分：
  壹、證據清單：
      證據一：被告乙○○供述（警詢、偵訊、原審、本院）。
      證據二：證人周安國、潘曉汝、賴世陽、黃思豪、潘姿伶
              、蘇育賢、潘教育、李炳坤等證述（警詢、偵訊
              、原審）。
      證據三：台灣板橋地方法院檢察署九十四年十月十九日九
              四年板檢新聲監續字第○○一○七九號通訊監察
              書。
      證據四：行動電話0000000000號監聽譯文。
      證據五：蒐證照片六紙。
      證據六：乙○○、周安國、羅曉汝九十四年十一月十八日
              搜索扣押筆錄。
      證據七：周安國九十四年十一月十八日自願受搜索同意書
              。
      證據八：乙○○九十四年十一月十八日自願受搜索同意書
              。
      證據九：周安國台灣檢驗科技股份有限公司濫用藥物尿液
              檢驗報告。
      證據十：乙○○台灣檢驗科技股份有限公司濫用藥物尿液
              檢驗報告。
      證據十一：扣案之注射針筒二支、安非他命吸食器一組、
                分裝袋一批、葡萄糖三包。
  貳、證據能力：
    一、本件公設辯護人於本院準備程序時對於證人周安國、黃
        思豪、賴世陽在警詢時之證言，主張無證據能力。按被
        告以外之人於審判外之言詞或書面陳述，除法律有規定
        者外，不得作為證據，刑事訴訟法第一百五十九條第一
        項定有明文，而上開證言檢察官未舉證證明符合同法第
        一百五十九條之二、第一百五十九條之三有關傳聞法則
        例外之規定，該證言自無證據能力。
    二、辯護人另以電話監聽譯文加註部分，係製作人員個人意
        見及推測之詞，不具證據能力等語。惟監聽人員因其長
        期監聽及辦案之經驗，就符合一般行為人間用語而予以
        加註說明，例如：譯文中就「查某」（海洛因）、硬的
        （安非他命）、查甫（安非他命），尚無不妥，而縱未
        為此加註說明，因符合一般常情用語，亦得為上開之認
        定甚明，故此部分尚非無證據能力。但明顯未符合一般
        行為人用語部分，所為之加註說明即無證據能力，例如
        ：譯文中出現「那組」（槍）、「東西」（毒品）部分
        則無證據能力。
    三、本件證據一被告之供述，被告及其辯護人並未主張無證
        據能力；另證據二至證據十一除警訊筆錄及證據五、十
        一外，分別符合刑事訴訟法第一百五十九條之一、第一
        百五十九條之四之傳聞法則之例外規定，而均得作為本
        件之證據。
    四、證據五、證據十一被告及公設辯護人並未於本院言詞辯
        論終結前表示無證據能力，復查其取得過程無何明顯瑕
        疵，而應可作為本件之證據。
丙、上訴人上訴意旨略以：
  一、由監聽譯文觀之，被告多次以其所持用之行動電話與不詳
      人士以查甫、硬的、女的、男的等暗號聯絡交易事宜，並
      以克為單位計算價錢；衡以證人即員警蘇育賢證述，依其
      職務所知，被告上開暗號應為海洛因及安非他命之代稱等
      語，足見被告確有與他人交易毒品之事實。被告既無法交
      代譯文中所指為何，復有毒品及分裝袋扣案在卷，益徵被
      告確有販賣毒品犯行。
  二、證人黃思豪於原審時證稱，伊於警詢所述均為實在，且該
      次警詢筆錄亦經當庭提示並告以要旨。故由黃思豪警詢筆
      錄可知，被告販賣毒品之犯行即可認定。原審未說明何以
      不採之理由，遽以證據不足為由予以被告無罪判決，實屬
      率斷。
  三、證人周安國、賴世陽於警詢時均指稱被告有販賣毒品犯行
      。上開證人雖於原審時翻異其詞，然衡以其等自承於製作
      筆錄時並無不當取供情事，證人即製作筆錄員警亦證稱警
      詢時證人均神智正常等語，均足認周安國、賴世陽警詢所
      述，應為可採。原審未述明何以不採上開警詢筆錄之理由
      ，其認事用法顯有違誤。
丁、被告答辯部分：
    訊據被告堅決否認犯罪，辯護人並辯稱：證人黃思豪九十四
    年五月三日警詢時雖稱警方所查扣之安非他命係伊在九十四
    年五月一日大概凌晨兩點左右，在被告住處向被告拿的等語
    ，惟於原審庭訊並未指證有向被告購買毒品之行為。證人賴
    世陽於警詢時雖稱伊於今年一月初在被告住處汐止市○○○
    路，以一千元代價購得一公克安非他命，買過二次等語，惟
    於檢察官偵訊時翻異前詞，否認有向被告購買毒品等情，而
    於原審時則證稱毒品係向朋友阿文購買的等語，其證詞前後
    不一，尚難採為對被告不利之認定。證人周安國九十四年十
    一月十九日警詢時稱伊施用海洛因、安非他命於九十四年七
    月上旬在汐止市○○○路被告住處向被告購買二次，每次購
    買海洛因、安非他命一小包五千元等語，惟於檢察官偵訊時
    改稱伊施用毒品是向叫賴肥的人買的，伊是在約快一年前向
    賴肥買的等語，於原審時則證稱毒品跟一個叫賴肥的人購買
    ，沒有向被告拿過毒品等語。綜觀各該證人指述情節，不僅
    前後不一，各有出入，且除其於警詢筆錄所述，均查無被告
    有何販賣、轉讓毒品之積極證據。電話監聽譯文內容，雖有
    關硬的、軟的、查甫、查某等用語及若干數字，惟尚不足說
    明小麗、秋男、小馬等人，在何時間、地點，以何種價格買
    賣毒品，亦無任何被告販賣疑似毒品之證物可供採驗。至扣
    案證物及被告、證人周安國之尿液檢驗報告書，僅能證明被
    告及周安國曾有施用毒品行為，均不足以排除被告並未販賣
    、轉讓毒品之合理懷疑。原審為被告無罪之諭知已說明綦詳
    ，於法洵無不合，上訴人指摘原判決不當難認有理由。
戊、本院認為被告無罪之理由：
  壹、按犯罪事實應依證據認定之，無證據不得推定其犯罪事實
      ；又不能證明被告犯罪者，應諭知無罪之判決，刑事訴訟
      法第一百五十四條、第三百零一條第一項分別定有明文。
      次按事實之認定，應憑證據，如未能發現相當證據，或證
      據不足以證明，自不能以推測或擬制之方法，以為裁判基
      礎；又認定不利於被告之事實，須依積極證據，苟積極證
      據不足為不利於被告事實之認定時，即應為有利於被告之
      認定，更不必有何有利之證據（參見最高法院四十年臺上
      字第八六號及三十年上字第八一六號判例）。
      再按刑事訴訟上證明之資料，無論其為直接或間接證據，
      均須達到通常一般之人均不致有所懷疑，而得確信其為真
      實之程度，始得據為有罪之認定，若關於被告是否犯罪之
      證明未能達此程度，而有合理懷疑之存在，致使無從形成
      有罪之確信，根據「罪證有疑，利於被告」之證據法則，
      即不得遽為不利被告之認定（參見最高法院二十九年上字
      第三一０五號、七十六年台上字第四九八六號判例）。
  貳、查據證人黃思豪於原審審理中證稱：我與乙○○、賴世陽
      透過手機跟叫「小麗」的人拿取的；我和乙○○沒有很明
      確的協議，直接從欠款的八萬元扣，當時我身上沒有錢，
      去找乙○○時跟他說請他先幫我出錢；那時候我們有說要
      一起去拿安非他命，我跟他說會給他錢；最後乙○○沒有
      跟我說抵債的事，也沒有向我要過購買毒品的錢等語（參
      見原審卷第一０三頁至第一０六頁），並未明確指證有何
      向被告購買毒品之行為。
      另證人賴世陽先於檢察官偵查中否認曾向被告購買毒品，
      並證稱：我與被告是同學，我們有一起吸毒過，是在一、
      二年前在汐止市○○路一起施用，毒品是被告帶回來的，
      是安非他命，我是要過去聊天，事前不知被告會有毒品，
      所以我根本沒有出錢購買毒品，也沒有請被告買，事後我
      也沒有給被告錢，事實上我是跟阿文買毒品，是市刑大要
      我指認被告等語（參見臺灣臺北地方法院檢察署九十四年
      偵字第二二一八二號卷宗第九十、九十一頁）；於原審審
      理中亦證稱：毒品係向朋友「阿文」購買的，並無其他來
      源，亦未向被告拿過安非他命等語（參見原審卷第一０九
      頁及反面），亦難採為對被告不利之認定。
      至於證人周安國於檢察官偵查中則稱：我施用毒品是向叫
      「賴肥」的人買的，我是在約快一年前向「賴肥」買的等
      語（參見臺灣臺北地方法院檢察署甲○九十四年度偵字第
      二二一八二號卷宗第八十八、八十九頁）；復於原審審理
      中證稱：毒品跟朋友購買的，跟一個叫「賴肥」的人購買
      的，沒有向被告乙○○拿過毒品，我沒有跟乙○○購買等
      語（參見原審第一０六頁至第一０八頁），自不得作為認
      定被告犯罪之依據。
      而證人黃思豪於警詢中雖曾陳稱：警方所查扣之安非他命
      是我在九十四年五月一日大概凌晨兩點左右在被告住處，
      向被告拿的，我沒有用現金向他買，是因為他之前欠我錢
      總共約八萬元，就直接從裡面扣等語（參見黃思豪九十四
      年五月三日警訊筆錄，附在臺灣臺北地方法院檢察署九十
      四年警聲搜字第五十八號卷宗第二十九至三十一頁）；證
      人賴世陽於警詢中亦稱：我於今年一月初，在被告住處汐
      止市○○○路，以一萬元的代價購得一公克安非他命，向
      他買過二次等語（參見臺灣臺北地方法院檢察署九十四年
      度警聲搜字第一五五八號卷宗第三十九、四十頁）；證人
      周安國於警詢時稱：我所施用海洛因、安非他命於九十四
      年七月上旬在臺北縣汐止市○○○路乙○○住處向他購買
      二次，每次購買海洛因、安非他命一小包五千元，我是事
      先打乙○○電話0000000000號電話聯絡，在到
      他住處以現金購買等語（參見臺灣臺北地方法院檢察署九
      十四年度偵字第二二一八二號卷宗第三十頁），惟上開筆
      錄因無證據能力已如前述，自不得再做為認定被告犯罪事
      實之依據。
  參、公訴意旨另舉行動電話0000000000號監聽譯文
      內容，雖有關係硬的、軟的、查甫、查某等用語，配合疑
      似第一級毒品海洛因、第二級毒品安非他命之價格，雖有
      可能為毒品交易之可疑情節，惟單純以此證據，尚不足以
      明確認定被告究與公訴意旨所指向被告購買毒品之周安國
      、「小麗」、「秋男」、「小馬」、「小小」、「俊良」
      、「阿義」人，意圖營利在何時間、地點，以何種價格買
      賣毒品。上訴人雖稱被告既無法交代譯文中所指為何，益
      徵被告確有販賣毒品犯行云云，惟「被告無自證己罪之義
      務」，縱被告無法為上開之說明亦無法遽推論被告犯行確
      實存在，此乃當然之理。
      至於本件扣案注射針筒二支、安非他命吸食器一組、分裝
      袋一批、葡萄糖三十包，及被告、證人周安國之尿液檢驗
      報告書，均僅能證明被告及證人周安國曾有施用毒品之行
      為，而不足以排除被告並未販賣、轉讓毒品之合理懷疑。
      再者，上開扣案物品中既無任何被告販賣第一級或第二級
      毒品之證物可供採證鑑驗，自不能證明被告有何販賣第一
      、二級毒品，或轉讓第二級毒品之犯行甚明。
  肆、按刑事訴訟法第一百六十一條已於民國九十一年二月八日
      修正公布，其第一項規定：檢察官就被告犯罪事實，應負
      舉證責任，並指出證明之方法。因此，檢察官對於起訴之
      犯罪事實，應負提出證據及說服之實質舉證責任。倘其所
      提出之證據，不足為被告有罪之積極證明，或其指出證明
      之方法，無從說服法院以形成被告有罪之心證，基於無罪
      推定之原則，自應為被告無罪判決之諭知（最高法院九十
      二年台上字第一二八號判例參照）。
      又同法第一百六十三條亦在同時一併修正，證據調查應以
      當事人為主，法院為輔，而僅具補充及輔助地位，該條第
      二項前段規定，法院為發現真實，「得」依職權調查證據
      ，舊規定則係「應」依職權調查證據，則是否補充介入調
      查，成為法院職權裁量事項，非謂負有調查之義務，檢察
      官舉證責任始終存在，倘檢察官未能善盡實質的舉證責任
      ，法院以被告犯罪不能證明而為無罪判決時，如檢察官僅
      以法院未作補充介入調查為唯一理由而提起上訴，其上訴
      即非有理。至同條第二項但書係立法部門自提修正草案，
      為司法院研擬草案內容所無，惟自刑事訴訟法責成檢察官
      負擔實質的舉證責任以後，法院發見真實釐清案情之查證
      義務，較德國刑事訴訟法要求該國法官應盡其澄清義務之
      程度為輕，被告受無罪推定，檢察官舉證責任不因第二項
      有但書之規定而得以減免。是該條第二項但書所指事項，
      應均以有利於被告之考量方得為之，否則，對檢察官未盡
      實質舉證責任之案件，竟要求法院接續依職權調查不利於
      被告之證據，豈非形同糾問，殊與修法本旨有違（參見朱
      石炎著，刑事訴訟法上第一八四頁至第一八六頁）。
      本件檢察官就不利於被告之證據部分應負實質舉證責任，
      惟所舉證據均無法使本院對於被告涉嫌公訴人所指之事實
      形成確信不疑之心證，依上開判例之見解，應為有利於被
      告之認定。被告所辯堪予採信，其所為核與毒品危害防制
      條例第四條第一項、第二項、第八條第二項之構成要件未
      符，自不得以該罪責相繩，本院復無依刑事訴訟法第一百
      六十三條第二項之規定依職權調查證據之情狀，被告犯罪
      尚屬不能證明，爰應為被告無罪之認定。
己、維持原判決及駁回上訴之理由：
  壹、查原審因認被告無其他積極客觀證據，足以證明被告有前
      開公訴人所指之犯行，並使原審達到確信，而為被告無罪
      之諭知尚無不合，應予維持原判決。
  貳、上訴人即檢察官以前述理由提起上訴，雖非無據，惟尚無
      法使本院對被告犯行形成確信不疑之心證，已如前所述，
      其指摘原判決不當，即難認為有理由，所提上訴應予駁回
      。
據上論斷，應依刑事訴訟法第三百六十八條，判決如主文。
本案經檢察官鄭龍照到庭執行職務。
中　　華　　民　　國　　96　　年　　 4　　月　　24　  日
　　　　　　　　　刑事第十八庭  審判長法　官　溫耀源
　　　　　　　　　　　　　　　　　    法　官  段景榕
　　　　　　　　　　　　　　　　　    法　官  陳健順
以上正本證明與原本無異。
檢察官如不服本判決，應於收受送達後十日內向本院提出上訴書
狀，其未敘述上訴之理由者並得於提起上訴後十日內向本院補提
理由書（均須按他造當事人之人數附繕本）。
                                      書記官　陳菊珍
中　　華　　民　　國　　96　　年　　4 　　月　　24　　日
